臺灣高等法院民事裁定
110年度抗字第1296號
抗  告  人  孫效孔  



上列抗告人因與相對人財團法人私立開南大學間定暫時狀態之處
分事件，對於中華民國110年10月1日臺灣桃園地方法院110年度
全字第83號裁定提起抗告，本院裁定如下：
    主  文
抗告駁回。
抗告訴訟費用由抗告人負擔。
    理  由
一、相對人聲請意旨略以：抗告人為相對人大學之財務金融學系
    教授。抗告人於民國（下同）109年12月21日、110年1月5日
    ，透過學校信箱向相對人大學全體同仁寄發如附表編號1、2
    所示之電子郵件，誣指伊掏空資產。伊乃於110年2月23日、
    110年4月12日以律師函向抗告人澄清係依法清償借款，絕非
    掏空資產，並請抗告人停止散布不實資訊，另於110年2月24
    日向相對人大學全體同仁寄發澄清聲明。然抗告人仍於110
    年3月22日、110年4月15日向相對人大學全體同仁寄發如附
    表編號3、4所示之電子郵件，一再以伊掏空資產等言論，貶
    損伊名譽。抗告人多次以未經查證之不實資訊，詆毀伊掏空
    學校資產，縱經伊委請律師發函制止，仍持續為之，伊得依
    民法第18條第1項、第184條第1項及第195條第1項規定，請
    求防止抗告人繼續侵害、回復名譽及損害賠償。惟於訴訟確
    定前，若任由抗告人繼續散布足以損害伊名譽或其他權利之
    文字、圖片等，將持續傷害伊名譽並造成難以回復之損害，
    爰聲請為「禁止抗告人以電子郵件或其他任何方式發表關於
    相對人掏空、找黑手恐嚇等足以損害相對人名譽之言論」之
    定暫時狀態處分。原裁定准為『抗告人不得就私立開南大學1
    09年7月31日平衡表「未指定用途權益基金」項目於108年7
    月31日及109年7月31日決算數之增減，以電子郵件或其他方
    式發表開南大學遭掏空或因其他不法情事始致此增減之言論
    』之定暫時狀態處分，抗告人不服，提起抗告。
二、抗告人答辯及抗告意旨略以：相對人是私立學校，具高度公
    共性，每年接受教育部政府預算之補助，相對人對伊言論應
    保持容忍態度。伊對於相對人大學平衡表「未指定用途權益
    基金」項目108年及109年決算數增減乙事，分別於110年1月
    5日、110年3月2日發信質疑，相對人遲至110年4月12日方提
    出文字說明，若未經該段文字說明，伊如何得知緣由，又如
    何能夠於合理範圍內查證。伊相關言論係針對相對人之董事
    會，從未針對相對人，若董事會中任一董事認為人格權遭受
    侵害，應由董事個人提起訴訟，而非由相對人對伊提起訴訟
    ，原裁定應予廢棄等語。
三、按於爭執之法律關係，為防止發生重大之損害或避免急迫之
    危險或有其他相類之情形而有必要時，得聲請為定暫時狀態
    之處分，民事訴訟法第538條第1項定有明文。又所謂定暫時
    狀態之必要，係指為防止發生重大損害，或為避免急迫之危
    險，或有其它相類似之情形發生必須加以制止而言。然損害
    是否重大、危險是否急迫或是否有其他相類之情形，應釋明
    至何種程度，應就具體個案，透過權衡理論及比例原則確認
    之。其重大與否，須視聲請人因定暫時狀態處分所應獲得之
    利益或防免之損害是否逾相對人因該處分所蒙受之不利益或
    損害而定。聲請人因處分所應獲之利益或防免之損害大於相
    對人因該處分所受之不利益或損害，始得謂為重大而具有保
    全之必要性（最高法院110年度台抗字第101號裁定意旨採相
    同見解）。
四、經查：
  ㈠相對人主張：抗告人為相對人大學財務金融學系教授，於109
    年12月21日、110年1月5日透過學校信箱向相對人大學全體
    同仁寄發如附表編號1、2所示之電子郵件，誣指其掏空資產
    ，其於110年2月23日、110年4月12日以律師函向抗告人澄清
    係依法清償借款，絕非掏空資產，並請抗告人停止散布不實
    資訊，另於110年2月24日向相對人大學全體同仁寄發澄清聲
    明，抗告人又於110年3月22日、110年4月15日向相對人大學
    全體同仁寄發如附表編號3、4所示之電子郵件，以伊掏空資
    產等言論，貶損伊名譽等語，業據提出電子郵件、律師函為
    證（見原審卷第34至56頁）。觀諸前開電子郵件，不乏有「
    這些董事…把開南歷年來累積的盈餘通通掏空」、「財務問
    題就是董事會搞出來的」、「掏空開南的黑手」等字樣，足
    以貶損相對人在社會上之評價。另於原審法官詢問抗告人認
    定掏空之依據時，抗告人陳稱：「這都是我的猜想，我們看
    不到指標，這些當然就是猜想，我提出的東西就是我抗爭的
    方法」等語（見原審卷第106頁），可認相對人對於本件定
    暫時狀態處分之請求，即相對人得依民法第18條第1項、第1
    84條第1項及第195條第1項規定，請求防止抗告人繼續侵害
    、回復名譽及損害賠償之爭執法律關係已為釋明。
　㈡相對人復主張：於訴訟確定前，若任由抗告人繼續散布足以
    損害伊名譽或其他權利之文字、圖片等，將持續傷害伊名譽
    並造成難以回復之損害等語。由抗告人所寄電子郵件以觀（
    見原審卷第34、36、48至50頁），抗告人寄送對象係相對人
    大學全體教職員，人數眾多，而「這些董事…把開南歷年來
    累積的盈餘通通掏空」、「財務問題就是董事會搞出來的」
    、「掏空開南的黑手」等語已對相對人之名譽權造成損害，
    且經相對人於110年2月23日、110年4月12日以律師函向抗告
    人告知相對人大學平衡表「未指定用途權益基金」項目108
    年及109年決算數減少之理由後（見原審卷第41、42、55頁
    ），抗告人仍有對相對人大學全體教職員寄發前開電子郵件
    之情事，堪認相對人因本件定暫時狀態處分所可能避免之名
    譽權受損之不利益，顯然大於抗告人因該處分將蒙受之不利
    益或可能遭受之損害，為免相對人之名譽權持續受到侵害，
    應有禁止抗告人再發表類似之言論妨害相對人名譽之必要，
    故相對人對本件定暫時狀態之處分主張有防止發生重大損害
    或避免急迫危險之必要亦已為釋明。
　㈢至抗告人雖稱：其相關言論係針對相對人董事會，若董事會
    中任一董事認為人格權遭受侵害，應由董事個人提起訴訟云
    云。惟查，相對人為財團法人，依民法第27條、第28條規定
    ，董事於其職務相關行為，對外代表相對人，抗告人稱相對
    人董事會掏空資產，相對人主張名譽權受損而主張聲請定暫
    時狀態之處分，即有所據，抗告人此部分所辯，自非可採。
五、綜上所述，相對人聲請本件定暫時狀態之處分，已釋明其請
    求及必要，原裁定准為『抗告人不得就開南大學109年7月31
    日平衡表「未指定用途權益基金」項目於108年7月31日及10
    9年7月31日決算數之增減，以電子郵件或其他方式發表開南
    大學遭掏空或因其他不法情事始致此增減之言論』之定暫時
    狀態處分，核無不合。抗告意旨仍執前詞，指摘原裁定不當
    ，求予廢棄，為無理由，應予駁回。
六、據上論結，本件抗告為無理由，爰裁定如主文。
中　　華　　民　　國　　111 　年　　1 　　月　　28　　日
                  民事第十庭    
                      審判長法  官  黃嘉烈
                            法  官  高明德
                            法  官  張文毓

附表：
編號 寄件日期 電子郵件內容 1 109年12月21日 本校確已遭教育部列為預警學校（全台十餘所大學，本校為三所綜合大學之一），目前進入第2年，陰險的董事會和擺爛等退休的校長，自始即隱瞞全校師生。 2 110年1月5日 董事會就是在105-107學年之間，開始大舉償還對第三人開南高中的8億欠款，是因為這些董事（他們也是商工的董事）怕開南快玩不下去了，就瞞著所有老師（當然除了那些跟董事們有關係的老師囉！），趕快把開南歷年來累積的盈餘通通掏空，才會造成開南的償債能力指標大幅惡化。 3 110年3月22日 最下面一列的'權益基金'，反映了歷年來各位老師打拼後幫學校存下來的剩餘款，但是108學年度比前一年驟降了10億！（不是10萬喔，是它的1萬倍！開南是要準備收攤、所以要把存款提光嗎？其他學校都沒這樣啊，所以跟少子化無關吧！如果這不是搞鬼、那什麼才是搞鬼？）為了揪出在開南搞鬼的人，我已經發動教師們要求教育部根據私立學校法第53條對本校財務報表進行會計查核，抓出一直在掏空開南的黑手！ 4 110年4月15日 董事會如果不是心虛，幹嘛一再找黑手來恐嚇？這裡是大學，不是黑社會！董事會的黑手又來囉！叫律師寄信警告我，當然是因為沒法告我，不然早就告了不是嗎？那為什麼要藉由人事室發信給大家？因為要嚇你們啦！希望你們不要像孫效孔那樣愛出風頭，問題是這種小學程度的招式奈何不了我，因為各位大家就是我的後盾！ 

正本係照原本作成。
本裁定除以適用法規顯有錯誤為理由外，不得再抗告。如提起再
抗告，應於收受送達後10日內委任律師為代理人向本院提出再抗
告狀。並繳納再抗告費新臺幣１千元。
中　　華　　民　　國　　111 　年　　1 　　月　　28　　日
　　　　　　　　　　　　　
　　　　　　　　　　　　　  書記官  劉文珠